【裁判字號】    97,重訴,325
【裁判日期】    980219
【裁判案由】    返還不當得利
【裁判全文】
臺灣臺中地方法院民事判決             97年度重訴字第325號
原      告  丙○○
訴訟代理人  陳建勛律師
被      告  乙○○
訴訟代理人  謝勝隆律師
上列當事人間請求返還不當得利事件，本院於民國98年1 月22日
言詞辯論終結，判決如下：
    主      文
被告應給付原告新臺幣伍佰貳拾柒萬貳仟伍佰元，及自民國97年
7月18日起至清償日止按週年利率5%計算之利息。
原告其餘之訴駁回。
訴訟費用新臺幣柒萬伍仟柒佰肆拾伍元，由被告負擔新臺幣伍萬
仟貳佰柒拾貳元，餘由原告負擔。
本判決原告勝訴部分，於原告以新臺幣壹佰柒拾陸萬元為被告供
擔保後，得假執行。但被告以新臺幣伍佰貳拾柒萬貳仟伍佰元為
原告預供擔保，得免為假執行。
原告其餘假執行之聲請駁回。
    事實及理由
甲、程序事項：按訴狀送達後，原告不得將原訴變更或追加他訴
    ，但請求之基礎事實同一，或不甚礙被告之防禦及訴訟之終
    結者，不在此限，民事訴訟法第255 條第1 項第2 款、第7
    款定有明文。查本件原告起訴依不當得利之法律關係，請求
    被告返還應由原告獲配之系爭款項，於訴狀送達後，追加依
    委任之法律關係為同一請求，核其起訴內容，已主張因長年
    旅居國外，故由被告領取相關款項，暨其2 人平均分配其數
    額之事實，於第一次言詞辯論期日前仍依同一事實追加委任
    之法律關係，顯不甚礙被告之防禦及訴訟終結，依首揭規定
    ，自應准許。
乙、實體方面：
一、原告主張略以：緣中欣汽車修配廠（下稱中欣修配廠）係民
    國74年間由原告與訴外人高凌漢、李詠璋共同合夥設立，出
    資額各新臺幣（下同）40萬元、40萬元、20萬元，其後李詠
    璋出資額由原告與高凌漢買下，此後原告與高凌漢股權（出
    資額比率）各50 %，嗣77、78年間，原告再將股權25% 移轉
    予被告，爾後中欣修配廠所分配予兩造之任何利益，由2 人
    各依持股平分。再因原告事務繁忙，且長年旅居國外，而將
    有關中欣修配廠權利委由被告處理。然被告逐年領取紅利、
    薪水及車馬費，並未將原告應獲分配之半數交與原告。經原
    告向被告催討後，被告自知理虧，因而於97年3 月間將歷年
    所領取之紅利臚列（計1365萬元，仍漏列29萬5000元），計
    被告自78年5 月起領取紅利共1394萬5000元，另領取薪水合
    計41萬9000元、車馬費計73萬元，該等薪資、車馬費係對於
    股東之酬庸，原告亦委由被告處理，被告於領取後，自應依
    民法第541 條委任之規定交與原告，以上合計1509萬4000元
    ，其中原告應獲分配半數即754 萬7000元，若被告否認委任
    關係，則被告領取款項致原告受損，所為亦構成不當得利。
    至於被告就所領紅利時效抗辯部分，因97年間被告曾表示嫁
    完女兒再給付，並於97年3 月製作明細表交付原告，屬承認
    債務甚明，於時效完成後則應解為拋棄時效利益之默示意思
    表示，故不得拒絕給付，為此提起本件訴訟，並依委任及不
    當得利求予擇一為有利裁判。並聲明：被告應給付原告754
    萬7000元，及自起訴狀繕本送達翌日起至清償日止，按週年
    利率5%計算之利息，願供擔保請准宣告假執行。
二、被告抗辯略以：兩造間並無委任關係，中欣修配廠僅屬兩造
    與大哥許文雄、二哥許鎮洲間原先成立之家族事業其中一項
    ，故資金流動頻繁並非偶然，非全基於個人因素而為，家族
    事業尚有大友檢驗廠（即大友汽車工業股份有限公司，72年
    間設立）、大友汽車駕駛短期職業補習班（80年間設立）、
    嘉義液化石油氣分裝廠（75年間與人合資，最終分回嘉義市
    ○○路建物，並經原告於86年間以3000萬元出售，惟未經全
    體決議認可，餘款亦未繳公）、鍍邦汽車事業股份有限公司
    （74年9 月設立），因家族事業自60年代開始，當時不流行
    控股公司方式，家族間亦缺乏專業知識，故採委任、借名登
    記、信託等型態。中欣修配廠投資款80萬元係75年5 、6 月
    間，經大友檢驗廠匯交高凌漢，或由大友補習班支應，該廠
    建物也由家族事業支借因應，其建物坐落土地係地主於74年
    5 月間出租予高凌漢、葛瑞梅及兩造，此為94年度重訴字第
    215 號拆屋還地訴訟中，相關當事人所不否認，被告於中欣
    修配廠權利於設廠時即有之，並非受讓自原告而來，兩造復
    於97年1 月間，於大友汽車公司會算各自經手之投資案歷來
    收支，繪製概算表予他方參考。目前家族事業許文雄死亡、
    許鎮洲轉讓權益予原告，分別發生退夥效力，僅餘兩造二合
    夥人，因投資最終盈虧未見原告公開全數帳冊，亦未依法解
    散並清算，原告請求紅利一半，即就合夥財產為分析，與民
    法第682 條第1 項規定相違，至無理由，況其中82年1 月18
    日以前之紅利340 萬元（半數170 萬元）部分，亦已罹於時
    效。而被告所領取車馬費為「招待費」，係對外送禮予商場
    往來對象之用途，乃公務上支出，並非對於個人金錢給與，
    被告所領薪水乃任職收入，原告自不得依委任關係而為請求
    ，亦無不當得利可言等語。並聲明：原告之訴駁回，如受不
    利判決，願供擔保請准宣告免為假執行。
三、本件經兩造整理爭點如下：
  (一)不爭執事項：
  1.兩造均為中欣修配廠股東，自78年5 月起登記持股各25% 。
  2.被告領取如原證3所示薪資合計41萬9000元。
  3.被告領取如原證4 所示會計科目名稱招待費，金額合計73
    萬元。
  4.中欣修配廠自78年5 月23日起至96年3 月16日止，關於兩造
    登記持股部分所應獲分配紅利（含盈餘）數額，均係由被告
    出面領取，且被告於97年3 月間製作原證1 明細表，並出示
    於原告供其核對。
  5.原證2、3、4文件上被告簽名，為被告親自簽具。
  6.被告領取之紅利數額，依據原證1 、2 及原始憑證原證5 所
    示，合計1394萬5000元。
  (二)爭執之事項：
  1.兩造間就被告領取中欣修配廠之應分配予原告之紅利，是否
    存有委任關係？
  2.上開委任關係是否及於被告所領取之車馬費（會計科目招待
    費）及薪水？
  3.被告領取中欣修配廠之薪水、車馬費、紅利是否無法律上原
    因？
  4.原告請求之82年1 月18日以前之紅利半數170 萬元部分，是
    否罹於時效？
四、本院得心證之理由：
  (一)按各當事人就其所主張有利於己之事實，均應負舉證之責，
    故一方已有適當之證明者，相對人欲否認其主張，即不得不
    更舉反證。原告對於自己主張之事實已盡證明之責後，被告
    對其主張，如抗辯其不實並提出反對之主張者，則被告對其
    反對之主張，亦應負證明之責，此為舉證責任分擔之原則（
    最高法院19年上字第2345號、18年上字第2855號民事判例參
    照）。
  (二)被告所領取之紅利部分：
  1.按合夥之決算及分配利益，除契約另有訂定外，應於每屆事
    務年度終為之，分配損益之成數，未經約定者，按照各合夥
    人出資額之比例定之，民法第676 條及第677 條第1 項分別
    定有明文。原告主張兩造各擁有中欣修配廠25% 股權，中欣
    修配廠應分配予兩造之紅利係被告領取等情，已據被告所不
    否認，並有卷附台中縣政府函覆本院之中欣修配廠營利事業
    登記資料之歷年合夥人名冊、合夥契約書及被告製作之紅利
    數額明細表（即原證1） 在卷可憑，堪信真實。再依證人甲
    ○○證稱：中欣汽車修配廠兩造都是合夥人，修配廠發放紅
    利，兩造各占25% ，紅利是跟會計領取，若是開支票有指名
    ，就是各自開受款人原告或被告名義的支票，供其領取，若
    係現金是以提款條做帳寫明細，帳面上應該也是分開寫等語
    ，足見中欣修配廠係於合夥關係存續期間即分配利益予合夥
    人，並按出資額比率分別計算並給付兩造紅利，被告亦不否
    認其所領取者包括中欣修配廠應分配予兩造之紅利，因認原
    告就其主張此部分有利事實，已為適當之證明。
  2.而被告辯稱：中欣修配廠屬家族事業之一項，應待具合夥性
    質之家族事業整體解散清算，始得請求分析合夥財產云云，
    係抗辯原告主張不實並提出反對之主張，自應負證明之責。
    而按稱合夥者，謂二人以上互約出資以經營共同事業之契約
    ，又隱名合夥者，謂當事人約定，一方對於他方所經營之事
    業出資，而分受其營業所生之利益，及分擔其所生損失之契
    約，民法第667 條第1 項及第700 條分別定有明文。故契約
    當事人須就事業種類、出資數額互為意思表示一致，並以之
    作為日後合夥權義分擔之依據，合夥契約始能成立。被告抗
    辯兩造間有「家族事業之合夥關係」，未據說明渠等互約出
    資及分擔損失情形，且其主張家族成員間互約投資之不同事
    業整體為「合夥」，與民法所稱合夥亦有杆格。再者，被告
    既自承相關事業之大友檢驗廠、鍍邦汽車事業股份有限公司
    、嘉義液化石油氣分裝廠、中欣修配廠、大友汽車駕駛短期
    職業補習班之成立時間均不相同（分係72年、74年、75年、
    75年5 月、80年間等），組織形式（公司或合夥）迥異，組
    成成員亦未全然一致，核與卷附兩造各自提出相關資料（含
    中欣修配廠合夥組織契約、嘉義液化石油氣分裝廠合夥契約
    書、大友汽車駕駛短期職業補習班合夥人及設立人名冊，見
    原證8 、被證5 、被證6） 相符，益徵各相關事業各自獨立
    ，被告提出之許鎮洲股份轉讓契約書（見被證13），復僅以
    「大友汽車工業股份有限公司股份各伍佰股」為轉讓標的，
    並無關於其餘事業組織之任何文字，益徵被告所抗辯「家族
    事業之合夥關係」，難以採信。至於被告提出之帳冊、日記
    帳、許鎮洲借支金額明細、許文雄借支金額明細等計算資料
    多件（見被證1 至4） ，僅足證明兩造或相關事業間彼此資
    金往來頻繁，暨兩造或其配偶曾會算相關款項之事實，仍難
    認兩造或其餘兄弟有以各不同事業全部，作為共同事業整體
    之合夥意思。被告另以兩造於本院94年度重訴字第215 號拆
    屋還地訴訟中，陳明對於中欣修配廠為兩造與甲○○、葛瑞
    梅成立之合夥事業已不爭執，據以主張所稱「家族事業之合
    夥關係」存在，然上開不爭執事項顯與所謂「家族事業之合
    夥關係」無涉。被告既無法舉證證明所主張之上開事實，其
    辯稱所領取原告名下股份利益，應待合夥事業解散或清算後
    始得分析財產云云，自不足取。
  3.按受任人因處理委任事務，所收取之金錢、物品及孳息，應
    交付於委任人，民法第541 條定有明文。原告主張其因事務
    繁忙及旅居國外，關於中欣修配廠事務遂由被告處理，又中
    欣修配廠紅利發放事項，屬各合夥人自己之事務甚明，兩造
    既長期由被告代為領取紅利，被告於97年3 月間並將所領取
    紅利數額臚列，製作明細表供原告核對，雙方間就此事務，
    即有一方委由他方處理，他方亦允為處理之合意甚明，原告
    依上開規定請求被告交付所收取之紅利，即無不合。兩造間
    就紅利部分既有委任之法律關係，並非無法律上原因，原告
    依不當得利所為請求，即屬無憑。而被告歷年所領取紅利經
    兩造對帳並核對單據後確認為1394萬5000元，雖被告爭執其
    中3 筆（84年1 月23日10萬元、85年2 月7 日10萬元、86年
    4 月14日9 萬5000元）屬薪資應予剔除，然其當庭自承84年
    以後高凌漢請其共體時艱不領薪資，故無薪資收入等語（見
    本院97年11月24日言詞辯論筆錄），與證人甲○○所證述：
    之前領薪資，經高凌漢商請不再領薪資等情相符，足見被告
    84年以後並無薪資收入，被告辯稱應予剔除，自屬無憑。被
    告另辯稱：82年1 月18日以前之紅利半數170 萬元已罹於時
    效而消滅，原告雖謂本件時效已因承認而中斷，或屬拋棄時
    效利益之默示意思表示云云，惟所提出被告於97年3 月製作
    帳目內容（即原證1） ，僅確認兩造共獲中欣修配廠分配13
    65萬元之紅利，既無明載原告對於被告所得請求之紅利數額
    ，即難認已承認原告有此請求權，是原告此點主張並非可取
    。
  4.綜上所述，原告依委任之法律關係，得請求被告交付之紅利
    ，應按被告所領紅利數額1394萬5000元之半數即697 萬2500
    元計算，惟其中紅利340 萬元半數即170 萬元之請求權，已
    因15年間不行使而消滅，故原告僅得請求527 萬2500元。
  (三)被告所領取之薪資及車馬費部分：
  1.原告主張被告所領取薪水41萬9000元，係中欣修配廠對於合
    夥人之酬庸，伊得依委任或不當得利請求半數等情，已為被
    告否認。而證人甲○○證稱：伊領有薪資，係因任職負責跑
    監理站，每月支領薪資兩萬多元，被告當時也任職，每月領
    取4 萬多元等語，對照中欣修配廠薪俸明細表（即原證3）
    詳載領薪人員姓名，均顯示中欣修配廠支領薪資對象，並非
    對於全體合夥人一概為之，至於原告主張被告係大友汽車工
    業股份有限公司董事長等情，與被告得否領取中欣修配廠薪
    資無必然關聯，原告空言主張其得請求半數，並依委任或不
    當得利之法律關係而為請求，與委任須「一方處理事務」，
    不當得利須「一方受利益」、「致他人受損害」、「無法律
    上原因」之法律要件俱屬不符，並無可採。
  2.原告主張被告領取車馬費73萬元，依兩造約定應由原告獲其
    一半，且如無委任亦屬不當得利等情，已為被告否認，該部
    分有利於己事實，即應由原告舉證。而原告提出之現金支出
    傳票（見原證4） ，關於原告姓名之記載形式為：「丙○○
    及高凌漢」、「高凌漢及丙○○」、「丙○○、甲○○」，
    亦即並無僅列原告1 人情形，而一概與負責人姓名並列，已
    難遽認原告得向中欣修配廠領取上開款項。而中欣公司負責
    人甲○○證稱：招待費用途不清楚，有無經手忘了等語，則
    上開款項茍係支付予甲○○個人，其焉可能對此毫無記憶或
    不清楚？又現金支出傳票會計科目欄記載「招待費」，摘要
    欄註記「年節」、「中秋」、「中秋節」、「年節禮金」文
    字，傳票日期（84年1 月23日、84年9 月2 日、85年2 月7
    日、85年9 月21日等）亦與年節時日大致相符，顯係用以支
    應年節期間額外支出，依其性質，是否屬於傳票上載有姓名
    之人所得收取之金錢，或係供實際處理該事務者支用、核銷
    ，亦有可疑。原告依委任關係請求被告給付，既未證明其有
    權領取上開金錢，復未證明兩造有由被告代為處理該事務並
    平分利益之約定，即屬無憑。原告依不當得利法律關係為同
    一請求部分，係以被告領取伊所得領取之金錢致其受有損害
    為由，核屬非給付型不當得利，然未據證明其有權領取該款
    項，況原告茍有權領取，自非不得另向中欣修配廠為主張，
    故原告此部分主張，亦屬無憑。
  (四)綜上所述，原告依委任之法律關係，請求被告給付紅利527
    萬2500元，及自起訴狀繕本送達翌日（即97年7 月18日）起
    至清償日止，按週年利率5%計算之利息，為有理由，應予准
    許，其逾此部分之請求，為無理由，應予駁回。
  (五)原告勝訴部分，兩造分別陳明願供擔保為准、免假執行之宣
    告，經核於法並無不合，爰分別酌定相當擔保金額准許之。
    至於原告敗訴部分，其假執行之聲請失所附麗，應併予駁回
    。
  (六)兩造其餘攻擊防禦方法及其餘未經援用之證據，經本院審酌
    ，認與判決結果不生影響，爰不予一一論列，併此敘明。
五、訴訟費用負擔、假執行及免假執行之依據：民事訴訟法第79
    條、第390 條第2 項、第392 條，判決如主文。
中    華    民    國    98    年    2    月     19    日
                  民事第三庭    法  官  林慧貞
正本係照原本作成。
如對本判決上訴，須於判決送達後20日內向本院提出上訴狀。
中    華    民    國    98    年    2    月     19    日
                                書記官


司法院資訊處製作；財團法人民間司法改革基金會備份。
